【裁判字號】    97,裁,4219
【裁判日期】    970829
【裁判案由】    新型專利舉發
【裁判全文】
最  高  行  政  法  院  裁  定
                                      97年度裁字第4219號
上  訴  人  蕭財政
訴訟代理人  馮博生  律師
            林鈺珊  律師
被 上訴 人  經濟部智慧財產局
代  表  人  甲○○
參  加  人  台灣奈米科技應用股份有限公司
代  表  人  乙○○
上列當事人間新型專利舉發事件，上訴人對於中華民國97年4月
30日臺北高等行政法院96年度訴字第3336號判決，提起上訴，本
院裁定如下：
    主  文
上訴駁回。
上訴審訴訟費用由上訴人負擔。
    理  由
一、按對於高等行政法院判決之上訴，非以其違背法令為理由，
    不得為之，行政訴訟法第242條定有明文。依同法第243條第
    1項規定，判決不適用法規或適用不當者，為違背法令；而
    判決有同條第2項所列各款情形之一者，為當然違背法令。
    是當事人對於高等行政法院判決上訴，如依行政訴訟法第24
    3條第1項規定，以高等行政法院判決有不適用法規或適用不
    當為理由時，其上訴狀或理由書應有具體之指摘，並揭示該
    法規之條項或其內容；若係成文法以外之法則，應揭示該法
    則之旨趣；倘為司法院解釋或本院之判例，則應揭示該判解
    之字號或其內容。如以行政訴訟法第243條第2項所列各款情
    形為理由時，其上訴狀或理由書，應揭示合於該條項各款之
    事實。上訴狀或理由書如未依此項方法表明，或其所表明者
    與上開法條規定不合時，即難認為已對高等行政法院判決之
    違背法令有具體之指摘，其上訴自難認為合法。
二、本件上訴人對於高等行政法院判決提起上訴，與上訴範圍有
    關之爭點為「參加人之『抗震承載平台結構』專利是否具進
    步性，而有顯著功效進步」之事實認定。參加人取得上開新
    型專利，而在專利權存在期間內，上訴人提出舉發，被上訴
    人則作成「舉發不成立」之處分，復為原判決所維持。上訴
    意旨因此主張：上訴人提出之「證據3」已揭露格狀樑柱（
    即鋼結構體）及阻尼結構體之技術特徵、「證據1」已揭露4
    層材料之阻尼結構特徵，即「證據1」及「證據3」已充分揭
    露「抗震承載平台結構」（下稱系爭專利）之全部技術特徵
    。又「證據3」圖1之構件7、9及11位於樓板結構之上，且屬
    Ｈ型或Ｉ型等工字型鋼之外側鋼構，而「證據1」揭露底材
    、基材、中材及面材4層阻尼結構，其與系爭專利申請專利
    範圍第1項所界定者相同。至證據3之抗震承載平台究否屬「
    浮式構造」已有重大疑義，縱認屬之，則「證據3」自具有
    吸收該機台因本身運作時所產生之震動能量之功效。是以，
    系爭專利僅係將習知之「鋼結構體」與「阻尼結構體」結合
    成一體，屬習知之抗震結構技術之應用；原判決竟以系爭專
    利另可吸收該機台因本身運作時所產之震動能量而有功效為
    由，因認具有進步性，原判決之認定顯與卷內事證不符，殊
    有判決不備理由或理由矛盾及判決不適用法規或適用不當之
    違背法令。另上訴人業於原審主張系爭專利屬專業技術領域
    ，聲請進行技術鑑定，原判決竟無視技術上之諸多爭議而認
    為無另為鑑定之必要，其未盡調查之能事，有違行政訴訟法
    第162條第1項專業法律問題徵詢意見之規定等情，據為指摘
    原判決違背法令之事由。
三、惟本件前開上訴理由，基於下述法理及說明，無非係就原審
    取捨證據、認定事實之職權行使，指摘其為不當，並就原審
    已論斷者，泛言未論斷，或就原審所為論斷，泛言其論斷矛
    盾，而非具體表明合於不適用法規、適用法規不當、或行政
    訴訟法第243條第2項所列各款之情形，難認對該判決之如何
    違背法令巳有具體之指摘。依首開規定及說明，應認其上訴
    為不合法。
  (一)按形成專利權所須之三要件，依較近之學說，分別是「有用
    性」（即傳統上所稱之「產業利用性」）、「新穎性」及「
    非顯而易知性」（即傳統上所稱之「進步性」）。其中「非
    顯而易知性」門檻之要求，其背後之法理則是專利權排他性
    強大，容易產生競租（rent seeking）現象，以致在創造的
    的競爭過程中會有大量無效率的投入。因此要求取得專利權
    的知識創作，其排他權之期限與其創作高度相符。在此法理
    基礎下，有關「非顯而易知性」之爭議，應從技術特徵是否
    具有「前人所未思及之高度創意」來判斷。
  (二)在本案中，上訴意旨指摘參加人上開專利不具進步性，其核
    心論點為：上開專利之技術特徵無非是「鋼結構體」與「阻
    尼結構體」習知技術之簡單結合。但原判決理由欄已明白交
    待，本案雖創作目的與既有習知技術相同（都是用於避震）
    ，但採取之方法、材料及結構有所不同，此等不同，並造成
    功效上之增加，因此形成上開專利之技術特徵。對此論斷，
    上訴意旨並沒有針鋒相對式地具體駁斥。難認其上訴理由已
    達上訴合法門檻。
  (三)又其請求送鑑定一節，實則專利是人類知識之高度創造，在
    判斷其是否具有「非顯而易知性」時，是構思創作高度本身
    之法律涵攝判斷，除了少數例外情形，原則上無法用「認定
    事實」鑑定程序來替代。而且專利技術構思是主觀知識，其
    內容也無法用實際施作及鑑定程序來加以「認識」。因此專
    利案件中，鑑定活動之主要功能，事實上在於檢證專利內容
    是否符合「充分揭露」與「可據以實施」之程序要件，但上
    訴意旨在本案中既然從沒有主張上開專利程序要件，當然也
    無鑑定之必要。
四、據上論結，本件上訴為不合法。依行政訴訟法第249條第1項
    前段、第104條、民事訴訟法第95條、第78條，裁定如主文
    。
中    華    民    國    97    年    8     月    29    日
                    最高行政法院第一庭
                        審判長法官  鄭  淑  貞
                              法官  黃  合  文
                              法官  廖  宏  明
                              法官  帥  嘉  寶
                              法官  胡  方  新
以  上  正  本  證  明  與  原  本  無  異
中    華    民    國    97    年    8     月    29    日
                              書記官  莊  俊  亨


司法院資訊處製作；財團法人民間司法改革基金會備份。
